【裁判字號】    96,訴,210
【裁判日期】    970205
【裁判案由】    妨害投票
【裁判全文】
臺灣臺東地方法院刑事判決               96年度訴字第210號
公  訴  人  臺灣臺東地方法院檢察署檢察官
被      告  甲○○
            乙○
            己○○
            壬○○
            戊○○
            辛○○
            庚○○
            丑○○
            丁○○
            癸○○
            子○○
            卯○○
上列被告等因妨害投票案件，經檢察官提起公訴 (96年度選偵字
第4、5號)，本院判決如下：
    主  文
甲○○、乙○、己○○、壬○○、戊○○、辛○○、庚○○、丑
○○、丁○○、癸○○、子○○、卯○○共同以非法之方法，使
投票發生不正確之結果，各處有期徒刑肆月，如易科罰金，均以
銀元參佰元即新臺幣玖佰元折算壹日，各褫奪公權壹年；均減為
有期徒刑貳月，如易科罰金，均以銀元參佰元即新臺幣玖佰元折
算壹日，各褫奪公權壹年。
    犯罪事實
一、緣民國95年6月10日為臺灣省臺東縣第18屆康樂里里長選舉
    之投票日，依公職人員選舉罷免法第15條第1項規定，在各
    該選舉區繼續居住4個月以上者，始為該選舉區之選舉人。
    甲○○、乙○、己○○、壬○○、戊○○、辛○○、庚○○
    、丑○○、丁○○(原名陳秀英)、癸○○、子○○ (原名蕭
    志剛)、卯○○ (原名涂美存)均明知依現代民主政治主權在
    民之原理，各行政選區之政權，僅得由實際居住該選區之人
    民行使，不得為支持某特定候選人，即虛偽遷入戶籍而取得
    選舉人資格甚進而前往投票，影響該選區選舉投票結果之純
    潔公正，竟為於95年6月10日所舉辦之臺東縣第18屆康樂里
    里長選舉中取得投票權以支持特定候選人，明知渠等無實際
    居住在附表各編號所示遷移後戶籍地址之意，且亦無真正遷
    入該址居住之事實，分別由：(一)甲○○、乙○ (甲○○胞姐
    )與己○○ (甲○○弟媳)，共同基於使投票發生不正確結果
    之犯意聯絡，由甲○○提供其臺東縣臺東市○○里○○路○
    段152巷20號之戶籍，並持乙○及己○○分別交付之國民身
    分證及印章，在取得選舉權基準日前之95年2月7日至臺東市
    戶政事務所，將乙○及己○○之戶籍分別由附表編號1所示
    臺東縣臺東市○○里○○路○段166巷17號、附表編號2所示
    臺東縣臺東市○○里○○路○段147巷63弄45號，遷入甲○○
    上開戶籍地內 (遷移戶籍情形詳如附表編號1、2所示)；(二)
    壬○○、戊○○ (壬○○之妻)、辛○○ (壬○○之子)與庚○○(壬○○胞兄)，共同基於使投票發生不正確結果之犯意
    聯絡，由壬○○持庚○○、戊○○及辛○○所交付之國民身
    分證與印章，在取得選舉權基準日前之95年1月24日至臺東
    市戶政事務所，將其4人之戶籍由臺東縣臺東市○○里○○
    路○段147巷63弄37號遷往臺東市○○里○○路○段98巷31號(
    遷移戶籍情形詳如附表編號3至6所示)；(三)丑○○、丁○○(
    丑○○之妻)、癸○○ (丑○○媳婦)、子○○ (丑○○之子
    )與卯○○ (子○○之妻)共同基於使投票發生不正確結果之
    犯意聯絡，由戶長丑○○將國民身分證及印章交予卯○○，
    再由卯○○在取得選舉權基準日前之95年1月24日至臺東市
    戶政事務所，以全戶遷移之方式將渠5人之戶籍由臺東縣臺
    東市○○里○○○路350巷41號，遷往臺東縣臺東市○○路
    993號(遷移戶籍情形詳如附表編號7至11所示)。乙○、己○○、壬○○、戊○○、辛○○、庚○○、丑○○、丁○○、
    癸○○、子○○、卯○○因而均於戶籍登記之形式上符合繼
    續居住4個月之要件，並至投票日前20日戶籍機關編定選舉
    人名冊之統計截止日仍未遷出，而經臺東縣臺東市戶政事務
    依據上開虛偽之遷出、遷入紀錄，編造「臺東縣第十八屆鄉
    鎮民代表暨村里長選舉」臺東市康樂里選舉人名冊，送由市
    公所函報臺東縣選舉委員會備查公告確定後，取得選舉權人
    資格，並均於95年6月10日投票日前往虛偽遷入戶籍地址之
    臺東縣臺東市第39投票所領取康樂里里長選票投票，以此非
    法之方法，使臺東縣臺東市康樂里里長選舉之投票發生不正
    確之結果。
二、案經臺灣臺東地方法院檢察署檢察官自動檢舉偵查起訴。
    理  由
一、證據能力方面：
    按被告以外之人 (包括證人、鑑定人、告訴人、被害人及共
    同被告等)於審判外之陳述雖不符刑事訴訟法第159條之1至
    之4等4條之規定，而經當事人於審判程序同意作為證據，法
    院審酌該言詞陳述或書面陳述作成時之情況，認為適當者，
    亦得為證據；當事人、代理人或辯護人於法院調查證據時，
    知有刑事訴訟法第159條第1項不得為證據之情形，而未於言
    詞辯論終結前聲明異議者，視為有前項之同意，同法第159
    條之5定有明文。本案判決以下所引用檢察官所舉之各項證
    據，業經本院於準備程序及審理時提示被告均表示無意見，
    迄於言詞辯論終結前亦未聲明異議，可認為同意作為證據，
    本院審酌該等證據之取得過程並無瑕疵，與本案待證事實間
    復具有相當之關聯性，以之為本案證據尚無不當，自得採為
    證據。
二、認定犯罪事實所憑之證據及理由：
    訊之甲○○固不否認有為被告乙○、己○○遷移如附表所示
    戶籍之事實；被告乙○、己○○、壬○○、戊○○、辛○○
    、庚○○、丑○○、丁○○ (原名陳秀英)、癸○○、子○○ (原名蕭志剛)、卯○○ (原名涂美存)均不否認有自行遷
    入或由他人代辦遷入如附表所示遷移後戶籍，及渠等均未實
    際居住遷移後之戶籍地，且均有於95年6月10日第18屆里長
    選舉投票日前往各該投票所投票選舉康樂里里長之事實，惟
    均矢口否認有何妨害投票犯行。(一)被告甲○○辯稱：因胞姐
    乙○想買農地，伊以為買農地須先辦理自耕農身分，而伊有
    自耕農身分，故將乙○戶籍遷移到伊戶籍內，以取得自耕農
    身分買農地。己○○想為女兒呂佩珍辦理殘障補助，因同一
    戶口僅能一人辦理補助，故將己○○戶籍拆開至伊戶籍內云
    云；(二)被告乙○辯稱：因甲○○說購買農地需遷移戶口，故
    交由甲○○辦理遷移戶口，未及實際看地即發生本案，與里
    長選舉無關云云；(三)被告己○○辯稱：因與伊同戶籍之小叔
    呂茂廷、呂東明均有薪資，致無法申請女兒呂佩珍之殘障補
    助，故將伊戶籍遷至甲○○戶內，之後再遷回原戶籍，以成
    為獨立一戶後申請呂佩珍殘障補助，與里長選舉無關云云；
    (四)被告壬○○、戊○○、辛○○、庚○○均辯稱：因想在臺
    東航空站附近賣釋迦給旅客，始承租臺東市○○路○段98巷
    31號房屋並將戶籍遷移至該址，與里長選舉無關云云；(五)被
    告丑○○、丁○○、癸○○、卯○○辯稱：為讓子○○至臺
    東航空站作水電工作方便起見才遷移戶籍，因全家戶籍都在
    一起，故由卯○○將全戶戶籍一併遷移，與里長選舉無關云
    云；(六)被告子○○辯稱：因至臺東航空站工作之工作時間為
    晚上，才與父親丑○○商量後將全戶戶籍一起遷移，與里長
    選舉無關云云。經查：
(一)被告乙○、己○○、壬○○、戊○○、辛○○、庚○○、丑
    ○○、丁○○ (原名陳秀英)、癸○○、子○○ (原名蕭志
    剛)、卯○○ (原名涂美存)均非屬臺東縣臺東市康樂里里民
    ，其等於附表所示日期將原戶籍地址遷入如附表各編號所示
    遷移後戶籍地址內，並無實際居住，且均有於95年6月10日
    投票日至上開戶籍地址之投票所就「臺東縣第18屆鄉鎮民代
    表暨村里長選舉」行使投票權之事實，為被告甲○○、乙○
    、己○○、壬○○、戊○○、辛○○、庚○○、丑○○、丁○○、癸○○、子○○、卯○○所是認，復有被告乙○、己○○之住址變更戶籍登記申請書、委託書、戶籍資料 (見96
    年度選偵字第4號卷第5頁至第7頁、第11頁至第13頁，以下
    稱選偵字第4號卷)，被告壬○○、戊○○、辛○○、庚○○
    之住址變更戶籍登記申請書、委託書、個人戶籍資料查詢結
    果 (見96年度選偵字第2號卷第13頁至第19頁，選偵字第4號
    卷第41頁、第44頁、第47頁，96年度選偵字第5號卷第2頁背
    面，以下稱選偵字第5號卷)，被告丑○○、丁○○、癸○○
    、子○○、卯○○之戶籍資料、住址變更戶籍登記申請書、
    委託書 (見95年度選他字第31號第36頁至第41頁、第46頁，
    以下稱選他字第31號卷)、臺灣省臺東縣第十八屆鄉鎮民代
    表暨村里長選舉第39投票所 (臺東市康樂里第1至15鄰)選舉
    人名冊在卷可稽，此部分事實堪以認定。
(二)而被告甲○○、乙○、己○○雖以前詞置辯，惟：
    1.被告乙○就該次辦理戶籍遷移至被告甲○○位於臺東縣臺
      東市○○路○段152巷20號之緣由，於調查局詢問時係稱：
      因伊在康樂里做荖葉，如晚上工作太晚，為方便到甲○○
      家中休息才將戶籍遷移至甲○○戶內等語 (見96年度選他
      字第40號卷第48頁背面)，於偵訊、本院準備程序、審理
      時供稱伊是為買土地才委託甲○○將戶籍遷移至甲○○戶
      籍內等語 (見96年度交查字第20號卷第19頁，以下稱交查
      字第20號卷)，其遷戶籍之目的，前後所述已不一致。而
      其所辯係為休息之便，即將戶籍遷移至並未實際居住之地
      點，顯與事理常情有悖，已難採信；若係為取得自耕能力
      證明以購買農地，然依其向本院所陳，其最後亦並未購買
      任何土地，其所辯稱遷移戶籍是為了購買農地云云，亦難
      信為真實。
    2.又就被告己○○該次辦理戶籍遷移至被告甲○○位於臺東
      縣臺東市○○路○段152巷20號之緣由，被告己○○辯稱係
      因同戶籍內之親人呂東明、呂茂廷均有薪資，致無法申請
      呂佩珍之殘障補助，與被告甲○○陳稱己○○係因同一戶
      籍內只能一人申請補助，而將戶籍遷移至其戶籍內，已不
      相符。而經本院向臺東縣政府查詢結果，臺東縣縣民申請
      身心障礙者生活養護補助之依據為「身心障礙者生活托育
      養護費用補助辦法」，申請生活補助者應符合上開辦法第
      6條規定，同一戶籍內符合申請資格者均可申請補助，有
      臺東縣政府96年12月25日府社福字第0960100697號函及檢
      附身心障礙者生活托育養護費用補助辦法在卷可稽 (見本
      院卷第123頁至第125頁)，顯然並無同一戶籍內僅能有一
      人申請補助之限制，被告甲○○所陳，已不足採信。又被
      告己○○如係為申請呂佩珍之殘障補助而遷移戶籍，何以
      僅遷移其個人之戶籍，並未將呂佩珍之戶籍一併遷移，在
      其與呂佩珍之戶籍地址不同，非同共同生活戶之情形下，
      如何據以為呂佩珍申請殘障補助，此舉顯與其辯稱係為申
      請呂佩珍之殘障補助而遷移戶籍有所矛盾，且依卷附戶籍
      謄本顯示，己○○於95年2月7日將其個人戶籍自臺東縣臺
      東市○○里○○路○段147巷63弄45號其夫呂茂成戶內遷出
      ，並遷入至被告甲○○上址戶籍地址後，於同年11月3日
      又遷回原戶籍地址其夫呂茂成戶內，並未創立新戶，有臺
      東縣臺東戶政事務所96年12月13日東市戶字第0960005158
      號函檢附臺東縣臺東市○○路○段147巷63弄45號戶籍資料
      附卷可參 (見本院卷第108頁、第113頁至第114頁)，足見
      被告己○○上開所辯，應係事後圖卸之詞，亦難憑採。
    3.再者，被告乙○、己○○於本院審理時均稱其等仍分別居
      住在原戶籍地址，其等無故於該屆鄉鎮市民代表暨村里長
      選舉日之基準日前遷移戶籍，又臺東市康樂里之里長選舉
      與其等並無直接利害關係，其等竟然於該次選舉投票日當
      日至康樂里之投票所行使投票權，益證被告乙○、己○○
      該次戶籍遷移目的係為能於95年6月10日行使該屆鄉鎮市
      民代表暨村里長選舉之投票權。其等猶辯稱遷戶口不是為
      了選舉云云，不足採信。
    4.而被告乙○、己○○於95年2月7日遷移戶籍至被告位於甲○○臺東縣臺東市○○里○○路○段152巷20號戶籍地之目
      的係為能於95年6月10日行使該屆鄉鎮市民代表暨村里長
      選舉之投票權，已如上述。被告甲○○雖原即設籍於臺東
      市○○里○○路○段152巷20號內，惟其與被告乙○為親姊
      弟，又被告己○○為其弟媳，關係至為密切，其亦明知該
      2人並無至其戶籍地居住之真意，竟於95年2月7日提供該
      戶籍並由其為被告乙○、己○○辦理戶籍遷移，且其3人
      均有於95年6月10日均有至康樂里投票所投票，衡情被告
      甲○○對被告乙○、己○○2人辦理戶籍遷移之動機及目
      的不可能無所知悉，其與被告乙○、己○○所為上開犯行
      間自有犯意聯絡、行為分擔甚明，被告甲○○猶以前詞置
      辯，不足採信。
(三)被告壬○○、戊○○、辛○○、庚○○雖辯稱係渠等係為賣
    釋迦而將戶籍遷移至臺東縣臺東市○○路○段98巷31號，後
    因釋迦收成不佳，而未賣釋迦云云，惟遷移戶籍並無法達到
    販售釋迦或增加釋迦販售量之目的，被告壬○○等上開辯解
    ，已殊難想像與遷移戶籍有何關聯性可言。而證人丙○○於
    本院審理時雖證稱：伊在臺東市○○路98巷該處有3間房屋
    ，即山西路2段98巷31號、33號、35號，壬○○是為了賣釋
    迦，而向伊承租臺東縣臺東市○○路○段98巷33號房屋，房
    屋租賃契約書上房屋地址寫租31號是寫錯了，31號伊是租給
    日豐租車公司，壬○○等人實際上是租33號，租期94年12月
    份到97年12月份，租金每月1萬元，壬○○沒有說不要租了
    ，到現在均有按期付租金等語 (見本院卷第146頁至第151頁
    )。然租賃標的與租金乃租賃契約之主要事項，證人丙○○
    於房屋租賃契約上所載出租房屋地址與實際出租地址竟然記
    載錯誤，均未曾更正，已難想像，又其證述之租金金額，與
    房屋租賃契約書記載租金為每月6千元 (見交查字第20號卷
    第66頁)，及被告壬○○於偵訊時供稱每月房屋租金6千元 (
    見交查字第20號卷第頁)亦不相符，則該房屋租賃契約是否
    確係存在，被告壬○○是否確有給付租金，顯有可疑，證人
    丙○○證詞顯難輕信。且依臺灣臺東地方法院檢察署檢察事
    務官至上開房屋現場履勘結果，上開山西路2段98巷31號房
    屋，現為日豐租車公司使用，據該公司負責人蔡崑樹表示已
    承租約10年，未借予他人使用；又上開山西路2段98巷35號
    房屋，現為富翔機車出租行，據該行負責人陳億如表示，已
    承租4年餘，自租屋時開始經屋主同意在33號停放出租機車
    ，沒有人在33號房屋住，只有壬○○有在門口擺釋迦幾天，
    沒有使用屋內房間等情，有臺灣臺東地方法院檢察署檢察事
    務官96年4月12日現場履勘筆錄及拍攝照片11張 (見交查字
    第20號卷第79頁至第85頁)在卷可稽，足見被告壬○○等4人
    並未曾使用過上開山西路2段98巷31號 (或證人丙○○證述
    之33號)房屋，而被告壬○○等既因釋迦產量不佳，於租屋
    後並未在該址販賣釋迦，亦未實際居住使用，竟願意按月如
    期支付每月達6,000元 (或丙○○證述之1萬元)租金，亦與
    常理有違。參以被告庚○○於調查局詢問、檢察官偵訊時均
    坦認係因妹夫張清標要參選臺東市康樂里里長，於95年1月
    初到家裡拜託伊將戶籍遷到康樂里，支持張清標參選，所以
    由壬○○向伊拿身分證、印章將伊戶籍簽到康樂里山西路2
    段98巷31號壬○○戶籍內，幫忙張清標參選等語 (見選他字
    第31號卷第120頁至第124頁)，被告壬○○等4人仍辯稱遷移
    戶籍與選舉無關云云，尚無可信。再者，被告壬○○等4人
    於本院審理時稱其仍居住在原戶籍地址，其無故於該屆鄉鎮
    市民代表暨村里長選舉日之基準日前遷移戶籍，又臺東市康
    樂里之里長選舉與其等並無直接利害關係，其等竟然於該次
    選舉當日共同至康樂里之投票所行使投票權，益證被告壬○○等4人該次戶籍遷移目的係為能於95年6月10日行使該屆鄉
    鎮市民代表暨村里長選舉之投票權。其等猶辯稱遷戶口不是
    為了選舉云云，不足採信。
(四)被告丑○○、丁○○ (原名陳秀英)、癸○○、子○○ (原
    名蕭志剛)、卯○○ (原名涂美存)辯稱係為讓子○○至臺東
    航空站作水電工程方便才遷移戶籍至臺東縣臺東市○○路
    993號，因全家戶籍都在一起，故由卯○○將全戶戶籍一併
    遷移云云。惟被告丑○○僅承租臺東縣臺東市○○路993號
    房屋2樓之1間房間，該房間面積僅3、4坪大，有臺灣臺東地
    方法院檢察署檢察事務官96年4月12日現場履勘筆錄及拍攝
    照片4張在卷可參 (見交查字第20號卷第76頁至第78頁)，該
    房屋顯不足以供被告5人居住；且除被告子○○於所任職公
    司承包臺東航空站工程施工期間，偶爾因工作時間較晚而前
    往該民航路993號租屋處居住外，其他人則未至該址居住等
    情，為被告丑○○等5人所是認，又被告丑○○等5人原戶籍
    地址與遷移後戶籍地址相距僅約5公里之情，亦經被告丑○○供認在卷 (見本院卷第73頁)，是被告子○○縱有夜間至
    臺東航空站工作，於工作結束後返回原戶籍地居住，衡情應
    無何不便之處，縱有因工作時間較晚，偶爾至臺東市○○路
    993號居住之需要，亦難想像有何須舉家全戶遷移戶籍至未
    實際居住地點之必要，被告丑○○等上揭所辯，顯與常理有
    違。參以被告子○○於調查局詢問、檢察官偵訊時均坦認係
    因臺東市第18屆康樂里里長候選人張清標與伊父親丑○○是
    遠房表兄弟關係，因為選舉的關係，丑○○說要支持張清標
    ，把戶籍遷到民航路戶籍地才可以投票，所以就全家都遷戶
    籍到民航路993號租屋處，由伊太太涂美存去辦理遷戶等情
    不諱 (見選他字第31號卷第126頁至第130頁)，足認被告丑
    ○○等5人於本院審理時所辯，不足採信。再者，被告丑○○等5人於本院審理時稱其仍居住在原戶籍地址，其等無故
    於該屆鄉鎮市民代表暨村里長選舉日之基準日前遷移戶籍，
    又臺東市康樂里之里長選舉與其等並無直接利害關係，其等
    竟然於該次選舉當日至康樂里之投票所行使投票權，益證被
    告丑○○等5人該次戶籍遷移目的係為能於95年6月10日行使
    該屆鄉鎮市民代表暨村里長選舉之投票權。其等猶辯稱遷戶
    口不是為了選舉云云，不足採信。
(五)綜上所述，被告甲○○、乙○、己○○、壬○○、戊○○、
    辛○○、庚○○、丑○○、丁○○、癸○○、子○○、卯○○上揭所辯，核均無足採，渠等妨害投票之事證明確，犯行
    均堪認定，均應予依法論科。
三、論罪科刑之理由：
(一)被告甲○○、乙○、己○○、壬○○、戊○○、辛○○、庚○○、丑○○、丁○○ (原名陳秀英)、癸○○、子○○ (
    原名蕭志剛)、卯○○ (原名涂美存)等12人行為後，刑法於
    94年2月2日修正公布，於95年7月1日施行。按行為後法律有
    變更者，適用行為時之法律，但行為後之法律有利於行為人
    者，適用最有利於行為人之法律，現行刑法第2條第1項訂有
    明文。此條規定乃與刑法第1條罪刑法定主義契合，而貫徹
    法律禁止溯及既往原則，係規範行為後法律變更所生新舊法
    律比較適用之準據法，是刑法第2條本身雖經修正，但刑法
    第2條既屬適用法律之準據法，本身尚無比較新舊法之問題
    ，應一律適用裁判時之現行刑法第2條規定以決定適用之刑
    罰法律。而刑法第28條有關共同正犯之規定，修正前正犯定
    義則為共同「實施」犯罪。依刑法修正立法理由，修正前所
    指「實施」概念，涵蓋「陰謀、預備、著手、實行 (31年院
    字2404號解釋參照)，範圍較廣。修正後刑法第28條針對正
    犯意義，重新定義為共同「實行」犯罪。依刑法修正立法理
    由，修正後正犯定義，則僅限於「實行」而已，而「實行」
    則著重於直接從事構成犯罪事實之行為，是修正後刑法共同
    正犯之範圍已有限縮，排除陰謀犯、預備犯之共同正犯。修
    正前後刑法就共同正犯之範圍既因此而有變動，自屬犯罪後
    法律有變更，而修正後刑法之規定並非較有利於被告，應適
    用被告行為時之規定。
(二)按刑法第146條之規定，其立法目的在杜絕任何選舉舞弊，
    以達選舉之純正與公平，該條之規定係屬概括之規定，除使
    用詐術外，其他以一切非法之方法，達妨害選舉之公平與純
    正者，均有該條之適用，故如虛偽遷入戶籍，實際上未確實
    居住之情形，既僅符合公職人員選舉罷免法繼續居住4個月
    以上規定之形式，以達投票予某一候選人之目的，如不認為
    構成刑法第146條之妨害投票罪，法律即流為具文，且昧於
    社會事實 (最高法院92年度臺上字第6125號、94年度臺上字
    第3657號裁判意旨參照)。又所謂「使投票發生不正確之結
    果」，乃指行為人使投票所得之結果，與真實之結果不相符
    和之意，亦即指因行為人之妨害投票行為而導致投票結果為
    不正確之「票數」而言，此與以該選舉區內有選舉權人數及
    投票人數為比例之投票率，或以投票人數及各候選人得票數
    為比例之得票率無關，亦不以使落選者當選或當選者落選為
    必要，即因行為人之妨害投票行為使該選舉區內各候選人所
    得「票數」發生不正確者，即構成妨害投票結果正確罪 (最
    高法院91年度臺上字第376號、第2893號判決意旨參照)。準
    此，若實際上並未居住該選舉區，主觀上為支持某特定候選
    人，以虛報遷入戶籍之方式，取得投票權進而投票，顯有妨
    害選舉之純正及公正性，已達妨害投票之目的，自屬非法律
    所允許之方法，本即該當於刑法第146條所規定之妨害投票
    正確罪。本案被告12人行為後，刑法第146條業於96年1月24
    日修正公布，並於同年月26日施行，修正前刑法第146條規
    定：「以詐術或其他非法之方法，使投票發生不正確之結果
    或變造投票之結果者，處5年以下有期徒刑。前項之未遂犯
    罰之。」而修正後刑法第146條規定：「以詐術或其他非法
    之方法，使投票發生不正確之結果或變造投票之結果者，處
    5年以下有期徒刑。意圖使特定候選人當選，以虛偽遷徙戶
    籍取得投票權而為投票者，亦同。前二項之未遂犯罰之。」
    ，修正後刑法第146條增訂第2項規定，將意圖支援特定候選
    人，進而遷移戶籍並參與投票者，明文規範為刑法處罰之對
    象，僅在使同條第1項非法方法之概括規定，將某特定類型
    予以明文化，並非新增之處罰規定，被告12人之行為，既符
    合修正前後之犯罪構成要件，經比較新舊法，修正後刑法第
    146條並非有利於被告，依刑法第2條第1項前段規定，自應
    適用渠等行為時即修正前刑法第146條第1項妨害投票正確罪
    論處。是核被告楊甲○○、乙○、己○○、壬○○、戊○○
    、辛○○、庚○○、丑○○、丁○○ (原名陳秀英)、癸○○、子○○ (原名蕭志剛)、卯○○ (原名涂美存)所為，均
    係犯修正前刑法第146條妨害投票正確罪。
(三)被告甲○○、乙○與己○○3人間，被告壬○○、戊○○、
    辛○○與庚○○4人間，被告丑○○、丁○○ (原名陳秀英)
    、癸○○、子○○ (原名蕭志剛)與卯○○ (原名涂美存)5
    人間，分別有犯意聯絡及行為分擔，均為共同正犯。
(四)爰審酌被告12人於政府一再政令宣導下，猶以虛偽遷入戶籍
    方式，企圖影響選舉結果，敗壞選風，危害民主政治發展及
    破壞民主機制之正常運作，且對其他候選人造成不公平競爭
    ，及被告等素行、犯罪目的、手段、智識程度，及犯罪後否
    認犯行，態度不佳等一切情狀，分別量處如主文所示之刑，
    又有關易科罰金折算標準部分，被告行為後，罰金罰鍰提高
    標準條例第2條業已刪除，而刑法第41條第1項前段易科罰金
    折算標準，已由修正前之銀元100元、200元、300元 (即新
    臺幣300元、600元、900元)折算1日，修正為新臺幣1,000元
    、2,000元、3,000元折算1日，並刪除「因身體、教育、職
    業、家庭之關係或其他正當事由，執行顯有困難」之條件，
    因屬科刑規範事項變更，其折算標準為裁判時所應諭知，自
    有就新舊法規定比較必要，經比較新舊法結果，以被告行為
    時即修正前刑法較有利於被告，應依刑法第2條第1項前段規
    定，適用修正前刑法第41條第1項前段規定，併諭知易科罰
    金之折算標準。
(五)末按犯刑法分則第6章之妨害投票罪，宣告有期徒刑以上之
    刑者，並宣告褫奪公權，公職人員選舉罷免法第113條第3項
    定有明文，此項褫奪公權之宣告，寓有強制性，為刑法第37
    條第2項之特別規定，法院自應優先適用 (最高法院95年度
    臺上字第7347號判決要旨參照)。又修正前刑法第37條第2項
    規定: 宣告6個月以上有期徒刑，依犯罪之性質認為有褫奪
    公權之必要者，宣告褫奪公權1年以上10年以下。修正後刑
    法第37條第2項則規定為宣告1年以上有期徒刑，依犯罪之性
    質認為有褫奪公權之必要者，宣告1年以上10年以下褫奪公
    權。然褫奪公權依我國刑法規定，為從刑之一種，按從刑附
    屬於主刑，除法律有特別規定者外，依主刑所適用之法律 (
    最高法院95年度第8次刑事庭會議關於刑法94年修正施行後
    之法律比較適用決議第1點第5項參照)。是本案關於褫奪公
    權之從刑，應隨同前揭主刑一體適用修正前刑法，被告12人
    所犯妨害投票正確罪，既經本院宣告有期徒刑以上之刑，爰
    依公職人員選舉罷免法第113條第3項、修正前刑法第37條第
    2 項規定，各併予宣告褫奪公權如主文所示。
(六)再本案被告12人犯罪時間均於96年4月24日以前，合於中華
    民國96年罪犯減刑條例第2條第1項規定之基準日之前，所宣
    告之刑又未逾有期徒刑1年6月，不在該條例第3條第1項第15
    款所定排除減刑之列，應依該條例第2條第1項第3款之規定
    ，減其宣告刑2分之1，並諭知易科罰金之折算標準。至於褫
    奪公權部分，依同條例第14條規定，其期間本不得少於1年
    ，自毋庸減刑。
四、應適用之法條：
    依刑事訴訟法第299條第1項，刑法第2條第1項前段、第28條
    (修正前)、刑法第146條第1項 (96年1月24日修正前)、第41
    條第1項前段 (修正前)、第37條第2項 (修正前)，公職人員
    選舉罷免法第113條第3項，中華民國96年罪犯減刑條例第2
    條第1項第3款、第7條、第14條，罰金罰鍰提高標準條例第2
    條 (修正前)，判決如主文。
本案經檢察官寅○○到庭執行職務。
中    華    民    國    97    年    2     月    5     日
                  刑事第一庭審判長法  官  陳中和
                                  法  官  蔡玉雪
                                  法  官  簡芳潔
以上正本證明與原本無異。
如不服本判決應於收受本判決後10日內向本院提出上訴書狀；上
訴書狀應敘述具體理由。未敘述上訴理由者，應於上訴期間屆滿
後20日內向本院補提理由書狀（均須按他造當事人之人數附繕本
）。「切勿逕送上級法院」。
                                  書記官  林慧芬
中    華    民    國    97    年    2     月    5     日
附表：
┌──┬────┬──────────┬───────────┬────────┬─────┐
│編號│虛偽遷移│原戶籍地址          │遷移後戶籍地址        │ 遷入時間       │辦理虛偽遷│
│    │戶籍之人│                    │                      │ （民國）       │移戶籍之人│
├──┼────┼──────────┼───────────┼────────┼─────┤
│ 1  │乙○    │臺東縣臺東市中華里中│臺東縣臺東市康樂里山西│95年2月7日      │甲○○    │
│    │        │華路1段166巷17號    │路2段152巷20號        │(於同年9月26日遷│          │
│    │        │                    │                      │回原戶籍地址)   │          │
├──┼────┼──────────┼───────────┼────────┼─────┤
│ 2  │己○○  │臺東縣臺東市永樂里綏│同上                  │95年2月7日      │同上      │
│    │        │遠路2段147巷63弄45號│                      │(於同年11月3日遷│          │
│    │        │                    │                      │回原戶籍地址)   │          │
├──┼────┼──────────┼───────────┼────────┼─────┤
│ 3  │壬○○  │臺東縣臺東市永樂里綏│臺東縣臺東市○○路○段 │95年1月24日     │壬○○    │
│    │        │遠路2段147巷63弄37號│98巷31號              │                │          │
├──┼────┼──────────┼───────────┼────────┼─────┤
│ 4  │戊○○  │同上                │同上                  │同上            │同上      │
├──┼────┼──────────┼───────────┼────────┼─────┤
│ 5  │辛○○  │同上                │同上                  │同上            │同上      │
├──┼────┼──────────┼───────────┼────────┼─────┤
│ 6  │庚○○  │同上                │同上                  │同上            │同上      │
├──┼────┼──────────┼───────────┼────────┼─────┤
│ 7  │丑○○  │臺東縣臺東市豐樂里正│臺東縣臺東市康樂里民航│95年1月24日     │卯○○    │
│    │        │氣北路350巷41號     │路993號               │                │          │
├──┼────┼──────────┼───────────┼────────┼─────┤
│ 8  │丁○○  │同上                │同上                  │同上            │同上      │
├──┼────┼──────────┼───────────┼────────┼─────┤
│ 9  │癸○○  │同上                │同上                  │同上            │同上      │
├──┼────┼──────────┼───────────┼────────┼─────┤
│ 10 │子○○  │同上                │同上                  │同上            │同上      │
├──┼────┼──────────┼───────────┼────────┼─────┤
│ 11 │卯○○  │同上                │同上                  │同上            │同上      │
└──┴────┴──────────┴───────────┴────────┴─────┘
附錄論罪科刑法條：
96年1月24日修正公布前之刑法第146條
以詐術或其他非法之方法，使投票發生不正確之結果或變造投票
之結果者，處5年以下有期徒刑。
前項之未遂犯罰之。


司法院資訊處製作；財團法人民間司法改革基金會備份。
